臺灣高等法院臺中分院刑事判決
111年度上易字第19號

上  訴  人  
即  被  告  林明毅



選任辯護人  黃翎芳律師
上列上訴人因公共危險案件，不服臺灣臺中地方法院109年度易
字第2636號中華民國110年11月16日第一審判決（起訴案號：臺
灣臺中地方檢察署109年度偵字第7410號），提起上訴，本院判
決如下：
    主  文
上訴駁回。
    事  實
一、緣林明毅受雇於蘇淯凱擔任水電工，因楊晨洸所有位在臺中
    市○○區市○○○路000號19樓之5、20樓之5房屋有裝潢必要，遂
    由其配偶尤秋燕委由楊文政所經營之「楊允幀空間設計」設
    計及監造上開房屋。楊文政並將上開房屋之木作工程發包給
    蔡宏欣施作，水電工程發包給蘇淯凱施作，蘇淯凱遂於民國
    108年12月19日，與林明毅一同前往上開建物施作水電工程
    。林明毅知悉上開工程現場有諸多木屑、木板、雜物等易燃
    廢棄物，抽菸應確實將菸蒂熄滅，並應採取必要之安全措施
    ，以避免菸蒂引燃火災之危險發生，惟其竟疏未注意，於10
    8年12月19日下午4時50分許，在上開房屋19樓之5收拾完工
    具準備下班時，坐在廚房旁之工作檯上抽菸，於蘇淯凱要求
    林明毅前往20樓之5收拾工具上樓時，未確實將菸蒂熄滅，
    即丟入廚房旁之收集廢木料之麻布袋內，而逕行前往20樓之
    5後離開現場，致該菸蒂在麻布袋內蓄熱，而引燃麻布袋內
    之木屑、雜物及木板等可燃物，於同日晚上7時30分許擴大
    燃燒，經該大樓住戶劉福源在上開時間，聽到火災警報器作
    響，復聞到燒焦味，且透過陽臺看到上開房屋內有橘紅色之
    火光，即速報警處理。經臺中市政府消防局派員前往救火，
    經滅火後，該房屋19樓之5已受有廁所水泥樓板及矽酸鈣板
    裝潢牆面受煙燻黑，消防管線及水管管路受燒變色;客廳施
    工矽酸鈣板裝潢天花板輕微受煙燻黑，西側受燒變色、掉落
    ;東北側落地窗、東側牆面及內部擺放施工中器物器具，均
    呈高處輕微受煙燻黑跡象;西側牆面、落地窗、窗戶及內部
    擺放施工中物品器具，均呈高處受煙燻黑跡象;廚房施工中
    矽酸鈣板裝潢天花板受燒變色、掉落，裸露木質骨架受燒炭
    化、燒損、燒失，呈越往西側越嚴重，高處消防管路、水管
    及空調室內機外殼受燒變色，電源配線絕緣被覆受燒燒失，
    均呈越往西側越嚴重跡象;施工中南側矽酸鈣板裝潢牆面高
    處受煙燻黑變色、龜裂、西側矽酸鈣板裝潢牆面高處受燒變
    色，呈北側較嚴重，地板面上遺留傾倒之裝潢用木板局部受
    燒碳化、燒損情形等損害，並致生公共危險。
二、案經楊晨洸配偶尤秋燕委由蔡慶文律師告訴暨臺中市政府警
    察局第四分局報告臺灣臺中地方檢察署檢察官偵查起訴。
    理    由
壹、證據能力方面
　　被告以外之人於審判外之陳述，雖不符刑事訴訟法第159條
    之1至第159條之4之規定，而經當事人於審判程序同意作為
    證據，法院審酌該言詞陳述或書面陳述作成時之情況，認為
    適當者，亦得為證據；當事人、代理人或辯護人於法院調查
    證據時，知有同法第159條第1項不得為證據之情形，而未於
    言詞辯論終結前聲明異議者，視為有前項之同意，刑事訴訟
    法第159條之5定有明文。而該條規定之立法意旨，在於確認
    當事人對於傳聞證據有處分權，得放棄反對詰問權，同意或
    擬制同意傳聞證據可作為證據，屬於證據傳聞性之解除行為
    ，如法院認為適當，不論該傳聞證據是否具備刑事訴訟法第
    159條之1至第159條之4所定情形，均容許作為證據，不以未
    具備刑事訴訟法第159條之1至第159條之4所定情形為前提（
    最高法院104年度第3次刑事庭會議決議參照）。本判決認定
    事實所引用之供述證據（含文書證據），檢察官、被告及辯
    護人於本院準備程序時，均不爭執其證據能力，亦未於言詞
    辯論終結前聲明異議，而本院審酌各該證據作成時之情況，
    並無違法不當或證明力明顯過低之瑕疵，認以之作為證據應
    屬適當，是依刑事訴訟法第159條之5規定，均有證據能力。
貳、實體方面　　
一、訊據被告林明毅固坦承有於上揭時、地抽菸，然矢口否認有
    何本案犯行，辯稱：我當時有將菸蒂踩熄，並丟進放置在陽
    台的水杯，未將之放入麻布袋內云云。經查：
　㈠108年12月19日日間，蔡宏欣、蘇淯凱因承包楊文政之木工、
    水電工程，由蔡宏欣指派廖元嘉、王文煌、陳柏沅、蔡育民
    及王聲豪；蘇淯凱則由其與被告一同前往臺中市○○區市○○○
    路000號19樓之5、20樓之5之房屋（下稱系爭房屋）進行裝
    潢工程。當日晚間7時30分許，系爭房屋因起火燃燒，致系
    爭房屋19樓之5受有：①廁所水泥樓板及矽酸鈣板裝潢牆面受
    煙燻黑，消防管線及水管管路受燒變色；②客廳施工矽酸鈣
    板裝潢天花板輕微受煙燻黑，西側受燒變色、掉落；③東北
    側落地窗、東側牆面及內部擺放施工中器物器具，均呈高處
    輕微受煙燻黑跡象；④西側牆面、落地窗、窗戶及內部擺放
    施工中物品器具，均呈高處受煙燻黑跡象；⑤廚房施工中矽
    酸鈣板裝潢天花板受燒變色、掉落，裸露木質骨架受燒炭化
    、燒損、燒失，呈越往西側越嚴重，高處消防管路、水管及
    空調室內機外殼受燒變色，電源配線絕緣被覆受燒燒失，均
    呈越往西側越嚴重跡象；⑥施工中南側矽酸鈣板裝潢牆面高
    處受煙燻黑變色、龜裂、西側矽酸鈣板裝潢牆面高處受燒變
    色，呈北側較嚴重，地板面上遺留傾倒之裝潢用木板局部受
    燒碳化、燒損情形等損害，業據被告自承在卷，核與證人即
    告訴人楊晨洸之配偶尤秋燕、楊文政、蘇淯凱於警詢所為指
    述、證人即報案人劉福源於消防局所為證述、證人蔡宏欣於
    偵查中所為證述之情節相符，並有蘇淯凱之指認犯罪嫌疑人
    紀錄表、108年12月31日臺中市政府消防局火災原因調查鑑
    定書暨所附火警案現場附近位置圖、現場、19樓、20樓照相
    位置圖、19樓、20樓物品配置圖、楊允幀空間設計監造服務
    合約書、建築物室內裝修設計委託契約書及現場照片各1份
    及告訴人提出之現場照片共50張在卷可稽（見偵卷第39頁至
    第43頁、第57頁至第167頁、第253頁至第270頁）。
　㈡當日起火點為系爭房屋19樓之5廚房西側樓地板附近，起火原
    因為菸蒂引燃火災：
　　⒈本件火災經臺中市政府消防局分析現場燃燒後狀況、火流
      延燒路徑、燒損程度事實、轄區分隊出動觀察紀錄及關係
      人談話筆錄，認當日起火點為系爭房屋19樓廚房西側樓地
      板附近為起火處，而起火原因經勘查起火處附近，未發現
      瓦斯爐具或烹煮食物之器具、供奉神像、祭祀法器跡象、
      室內配電、電源線經過及使用電器設備用品、使用蚊香、
      香精油等情形，故排除爐火烹調不慎、敬神祭祖、祭祀不
      慎、電器因素及遺留火種引燃火災之起火原因，另查訪尤
      秋燕、楊文政、陳柏沅、蘇淯凱等人，及勘察現場大門、
      窗戶無遭破壞之跡象，而排除縱火之可能。又經清理復原
      起火處附近，發現遺留菸盒及菸蒂殘跡，再查訪楊文政、
      陳柏沅、王聲豪等人後，研判因菸蒂遺留蓄熱引燃麻布垃
      圾袋木屑、紙器、雜物及木板等可燃物，進而擴大延燒引
      起火災實有可能，故研判起火原因無法排除菸蒂引燃火災
      之可能性，有上開臺中市政府消防局火災原因調查鑑定書
      存卷可參（見偵卷第57頁至第143頁）。顯見臺中市政府
      消防局係就現場燃燒後情況、火流延燒路徑、燒損程度，
      查訪結果及現場相關跡證綜合判斷，而為此認定。
　　⒉證人兼鑑定人即臺中市政府消防局第六大隊隊員陳科蒙於
      原審審理時證稱：我負責火災調查鑑定工作已有11年時間
      ，就本件火災起火點之判斷，係就現場燃燒狀況、碳化變
      色嚴重情形進行判斷，而相較於其他地方而言，廚房西側
      位置情況最為嚴重，因而認定起火點為廚房西側。就起火
      原因之判斷，係就現場狀況去釐清，透過清理現場、查看
      現場狀況、有無東西留下，並詢問關係人交叉比對，及調
      取相關監視器畫面後，確認並無瓦斯爐具、電器設備、蚊
      香或香精油等使用設備，也無燒線香、金紙之情形，逐一
      排除後，因此認為起火原因就是菸蒂燃燒所致等語（見原
      審卷第275頁、第280頁至第282頁），足見鑑定人確係經
      審酌現場事證，及其專業知識經驗，而認定起火原因即為
      菸蒂燃燒所致，顯屬有據。
    ⒊綜據上情，本件臺中市政府消防局鑑定人員依現場勘察結
      果，及關係人之訪談內容，業已排除敬神祭祖、祭祀不慎
      、爐火烹調不慎、電氣因素等常見之住宅火災因素，以及
      人為縱火因素，僅有菸蒂引燃導致火災發生之可能性無法
      排除。而火災原因之鑑定，常因火災現場燒燬、燒失而無
      法取得確切之證據用以確認火災發生之原因，故火災鑑定
      方式通常係以排除法為之，於排除其他可能發生火災之原
      因後，所留存之因素即可判斷為最具可能性之結論，此乃
      火災鑑定之特色，是以系爭鑑定書雖以「本案起火原因無
      法排除菸蒂引燃火災之可能性」之文句作為結論，然此乃
      自然科學並無法完全複製已發生之歷史事件，所不得不然
      之用詞，然顯已排除其他因素，自不能以上開鑑定意見係
      以上開推論文句作為結論，即率予否認鑑定報告內有關起
      火原因判定之意見。況依卷內事證顯示，當日確有人抽菸
      ，且現場因工地裝潢，而存有大量木屑、紙器、雜物、木
      板等易燃物品，於起火點旁亦留有菸蒂，顯見本件火災確
      係因菸蒂未確實熄滅即任意棄置，因而蓄熱引燃現場之木
      屑、紙器、雜物及木板等易燃物品因而引起，應可認定。
　㈢本件火災為被告未確實熄滅菸蒂所致：
    ⒈被告於108年12月19日下午4時50分許，確有在系爭房屋19
      樓之5廚房旁之工作檯抽菸，其後因蘇淯凱指示而經廚房
      旁便梯逕自前往系爭房屋20樓之5收拾工具等情，業據證
      人廖元嘉、王煌文、蔡育民於原審審理時證述明確，且為
      被告所不爭執（見原審卷第46頁）。又本件起火燃燒之麻
      布袋放置位置，與被告抽菸之工作檯相近，且為被告自抽
      菸之工作檯前往廚房便梯間路徑上一節，業據證人王煌文
      於原審審理時證述：被告就是直接從工作檯滑下來後，經
      過麻布袋位置，從廚房之便梯上樓等語（見原審卷第220
      頁至第221頁）；證人王聲豪於原審審理時證述：被告抽
      菸時所在之工作檯與麻布垃圾袋間僅有幾步路，而便梯即
      在廚房旁的位置等語（見原審卷第226頁），並有上開火
      災原因調查鑑定書暨所附19樓物品配置圖1紙附卷可參，
      自可認定。佐以證人王聲豪於原審審理時證述：被告上樓
      時沒有看到他的菸等語（見原審卷第234頁）；證人蔡育
      民於原審審理時亦證述：被告在抽菸時，現場並無其他人
      在抽菸，而被告上樓時，手上已經沒有拿著菸等語（見原
      審卷第270頁），倘被告非於工作檯前往便梯途中，將菸
      蒂順手置入麻布袋內，何以證人均未見聞被告究係如何處
      理其菸蒂，而得空手攀爬便梯上樓，顯見被告係因聽聞蘇
      淯凱指示後，為儘速上樓，而未確實將菸蒂熄滅，即逕將
      之放入麻布袋內，攀爬便梯上樓，以致發生本件事故，應
      可認定。
    ⒉被告雖辯稱：我當時先將菸蒂丟地上踩熄後，再將菸蒂放
      到陽台之水杯內云云，主張其有確實熄滅菸蒂。然被告抽
      菸之際，現場水杯業已清理完畢，此經證人陳柏沅於偵查
      中證述：我於當天下午4時35分至40分開始清理，有將水
      杯內之水倒掉，並將菸蒂倒進米袋裡，我清潔完之後，有
      看到被告拿菸在抽等語（見偵卷第221頁、第297頁）；證
      人蘇淯凱於偵查中證述：我下樓時，19樓現場已經整理乾
      淨了等語（見偵卷第306頁）明確。輔以被告當日抽菸之
      時間係下午4時50分，距離渠等下班僅有數分鐘，衡情渠
      等為求準時下班，自無可能於被告抽菸之時仍未整理環境
      ，應認證人陳柏沅、蘇淯凱所述與實情相符，是被告抽菸
      之際，水杯既已清理乾淨，水杯內是否仍有水分可供熄滅
      菸蒂，被告是否有確實投入水杯，均有可疑。再參以證人
      廖元嘉於偵查及原審審理時均證述：被告從工作檯跳下來
      ，然後就從廚房處的便梯爬上20樓，並沒有前往放有水杯
      的陽台或其他地方，也沒有看到被告有用腳踩之動作等語
      （見偵卷第301頁至第302頁；原審卷第198頁至第199頁、
      第201頁至第203頁）；證人王煌文於原審審理時亦證述：
      被告就是直接從工作檯滑下來後，經過麻布袋位置，從廚
      房之便梯上樓等語（見原審卷第220頁至第221頁），益證
      被告於聽聞蘇淯凱指示後，旋即上樓，並無被告所陳，先
      行前往放有水杯之陽台一節，已臻明確，被告此部分辯解
      顯與事證未合，難以採信。
    ⒊辯護人另以：菸蒂蓄熱時間長，無法排除本件起火是否為
      現場其他工程人於當日下午2時或其他時間抽菸後丟入麻
      布袋內所致，而王煌文於同日下午4時30分許亦有在現場
      抽菸，本件亦無證據證明王煌文確實有將菸蒂熄滅，陳柏
      沅如將未熄滅之菸蒂逕自丟入麻布袋內，亦可能為本件事
      故肇事原因等語為被告置辯。惟查，陳柏沅於當日4時35
      分至40分進行清理工作，清理菸蒂之方式係將放置菸蒂之
      水杯內水分瀝除後，將菸蒂倒進米袋裡，是陳柏沅清理過
      程中，傾倒水杯之際，杯內水分即會將菸頭浸溼，而達到
      確實熄滅菸蒂之效果，此業據證人陳柏沅證述如前，並有
      臺灣臺中地方檢察署檢察官本案之不起訴處分書存卷可參
      ，此部分事實自可認定。而王煌文抽菸之時間既為陳柏沅
      清理之前，縱其未確實熄滅菸蒂，即將之丟入陽台水杯，
      於陳柏沅清理之際，亦可確實將菸蒂熄滅，當無殘留於麻
      布袋內蓄熱之可能。佐以當日下班前，除被告外，未見他
      人在抽菸，此有證人廖元嘉、王煌文於原審審理時均證述
      ：當時僅有被告抽菸，並無其他人在抽菸等語明確（見原
      審卷第196頁、第200頁、第221頁），證人蔡育民於原審
      審理時證述：當時僅有被告在抽菸，現場除被告抽菸之味
      道外，並無其他東西延燒之味道等語（見原審卷第271頁
      ），如為被告以外之人於當日下午2時或其他時間抽菸，
      未確實熄滅菸蒂即丟入麻布袋內，蓄熱期間亦應產生相關
      延燒之味道，然直至渠等當日離開前均未有何異狀，顯見
      辯護人此部分辯詞亦與事實不符。
    ⒋從而，本件起火之菸蒂確為被告未確實熄滅即恣意棄置麻
      布袋內，應可認定。
　㈣綜上所述，本件乃因被告未確實熄滅菸蒂，即將之棄入麻布
    袋內，因蓄熱而引燃麻布袋內之木屑、紙器、雜物及木板等
    易燃物品所致，是被告之行為顯有過失，且與系爭房屋內之
    物品受有如事實欄所示之毀損間，有相當因果關係。被告之
    所辯無非卸飾之詞，不足採信，事證明確，其犯行堪以認定
    。
二、論罪科刑
　㈠查被告於行為後，刑法第175條雖於108年12月25日修正公布
    ，並自同年月27日施行，惟查原條文於72年6月26日後均未
    修正，故於94年1月7日刑法修正施行後，所定罰金之貨幣單
    位為新臺幣，且其罰金數額依刑法施行法第1條之1第2項前
    段規定提高為30倍。本次修法將上開條文之罰金數額調整換
    算後予以明定，自無新舊法比較問題，而應依一般法律適用
    原則，逕行適用裁判時法。
　㈡本案因被告過失丟棄未確實熄滅之菸蒂，菸蒂在麻布袋內蓄
    熱而引燃麻布袋內之木屑、雜物及木板等可燃物，致系爭房
    屋19樓之5之廁所水泥樓板、牆面受煙燻黑，消防管線及水
    管管路受燒變色，客廳之矽酸鈣板裝潢天花板、落地窗、牆
    面、高處消防管路、水管及空調室內機外殼及內部擺放施工
    中器物器具，均受煙燻燻黑變色、毀損、龜裂。故核被告所
    為，係犯刑法第175條第3項之失火燒燬他人所有之住宅以外
    之物致生公共危險罪。
　㈢刑法上公共危險罪，其所保護之法益，重在公共安全，故其
    罪數應以行為之個數定之，一失火行為所燒燬之對象縱有不
    同，但行為僅一個，而應為整體之觀察，成立單純一罪（最
    高法院85年度台上字第2608號判決意旨參照）。本件被告以
    一失火行為，失火燒燬上開水泥樓板、牆面受煙燻黑，消防
    管線及水管管路受燒變色，客廳之矽酸鈣板裝潢天花板、落
    地窗、牆面、高處消防管路、水管及空調室內機外殼及內部
    擺放施工中器物器具，應僅論以一罪。
三、原審認被告罪證明確，適用刑法第175條第3項、第41條第1
    項前段、刑法施行法第1條之1第1項等規定，以行為人之責
    任為基礎，審酌被告疏未注意確實將煙蒂熄滅而致生火災之
    公共危險，幸經民眾及時通報迅速撲滅而未釀成死傷，然已
    危及周遭公眾安全及被害人之財物損失，所為應予非難；其
    違反注意義務情節、對公共安全之危險程度、所造成之財物
    損失、幸未造成人員之傷亡，然犯後否認犯行，且迄今均未
    賠償告訴人之犯後態度；兼衡被告前無刑事犯罪科刑記錄，
    素行尚可，暨被告自陳高職畢業之智識程度，擔任水電工，
    目前未婚、需扶養父母之家庭經濟狀況等一切情狀，量處拘
    役50日，並諭知如易科罰金以新臺幣1千元折算1日之標準。
    經核原判決認事用法並無違誤，量刑亦屬妥適，應予維持。
　　被告上訴意旨猶執陳詞否認犯罪，其上訴為無理由，應予駁
　　回。
據上論結，應依刑事訴訟法第368條，判決如主文。
本案經檢察官洪淑姿提起公訴，檢察官陳佳琳到庭執行職務。
中　　華　　民　　國　　111 　年　　3 　　月　　30　　日
            刑事第一庭    審判長法　官  江  德  千
　　　　　　　　　　　　        法　官  高  增  泓
　　　　　　　　　　　　　      法　官  簡  源  希

以上正本證明與原本無異。
不得上訴。
                                書記官  吳  麗  琴
　　　　　　　　　　　　　　　　
中　　華　　民　　國　　111 　年　　3 　　月　　30　　日
附錄論罪科刑法條：
刑法第175條
放火燒燬前二條以外之他人所有物，致生公共危險者，處一年以
上七年以下有期徒刑。
放火燒燬前二條以外之自己所有物，致生公共危險者，處三年以
下有期徒刑。
失火燒燬前二條以外之物，致生公共危險者，處拘役或九千元以
下罰金。